最  高  行  政  法  院  裁  定
110年度上字第799號
上  訴  人  蔡義正                                     
訴訟代理人  陳偉仁  律師
            蔡宛緻  律師
被 上訴 人  財政部南區國稅局嘉義市分局
代  表  人  鄭月嬌              
上列當事人間遺產稅事件，上訴人對於中華民國110年10月7日高
雄高等行政法院110年度訴字第12號判決，提起上訴，本院裁定
如下：
　　主  文
上訴駁回。
上訴審訴訟費用由上訴人負擔。
　　理  由
一、按對於高等行政法院判決之上訴，非以其違背法令為理由，
    不得為之，行政訴訟法第242條定有明文。依同法第243條第
    1項規定，判決不適用法規或適用不當者，為違背法令；而
    判決有同法條第2項所列各款情形之一者，為當然違背法令
    。是當事人對於高等行政法院判決上訴，如依行政訴訟法第
    243條第1項規定，以高等行政法院判決有不適用法規或適用
    不當為理由時，其上訴狀或理由書應有具體之指摘，並揭示
    該法規之條項或其內容；若係成文法以外之法則，應揭示該
    法則之旨趣；倘為司法院大法官解釋，則應揭示該解釋之字
    號或其內容。如以行政訴訟法第243條第2項所列各款情形為
    理由時，其上訴狀或理由書，應揭示合於該條項各款之事實
    。上訴狀或理由書如未依此項方法表明，或其所表明者與上
    開法條規定不合時，即難認為已對高等行政法院判決之違背
    法令有具體之指摘，其上訴自難認為合法。
二、緣莊楊罔（莊楊罔原名「楊罔」，與蔡黃元高結婚後冠夫姓
    更名為「蔡楊罔」，嗣與莊龜結婚後冠夫姓再更名為「莊楊
    罔」）於民國40年10月21日死亡，上訴人於108年11月13日
    繕具遺產稅申報書辦理莊楊罔遺產稅申報事宜。經被上訴人
    審理結果，核認上訴人未具合法繼承權，身分屬不適格，尚
    難受理本件遺產稅申報，以109年5月12日南區國稅嘉市營所
    字第1090182692號函（下稱原處分）檢還申報書及相關附件
    。上訴人不服，提起訴願遭駁回，循序提起行政訴訟，求為
    判決撤銷原處分及訴願決定，確認上訴人承受被繼承人財產
    上之一切權利義務，核發遺產稅單。經原判決駁回。
三、上訴人對原判決上訴，主張略以：蔡黃元高收養上訴人祖父
    蔡添進後，原配偶蔡邱梅往生而再娶蔡楊罔均係大正10年（
    即民國10年）以前發生之事，斯時日據時期臺灣之習慣，均
    應由養父與生父單獨合意成立養父與養子女間收養關係，附
    隨產生養父配偶與養子女間收養關係，女子並無單獨收養或
    終止收養養子女能力，子女亦無承諾能力，原判決先謂依日
    據時期臺灣之習慣，蔡黃元高收養上訴人祖父蔡添進效力及
    於配偶，卻否認蔡黃元高收養效力及於再娶配偶蔡楊罔，已
    有判決理由矛盾之違法；原判決復適用以養父配偶有單獨收
    養能力為前提之法令，以蔡楊罔未單獨收養蔡添進為由，否
    定蔡楊罔收養蔡添進效力，亦有判決適用法令不當之違法等
    語。
四、惟原判決已敘明：上訴人申報之遺產係楊額所有，而楊額於
    22年1月21日死亡，其繼承人為其姊莊楊罔。上訴人祖父蔡
    添進為蔡黃元高與第1任妻子蔡邱梅婚姻存續期間所收養之
    螟蛉子，而莊楊罔則為上訴人曾祖父蔡黃元高之續絃（第2
    任妻子），於大正10年6月8日結婚，嗣莊楊罔於33年4月6日
    改嫁莊龜。而上訴人對於被繼承人楊額之遺產是否有再轉繼
    承權，實繫於日據時代收養成立、消滅要件之認定；上訴人
    之祖父「蔡添進」係蔡黃元高與蔡邱梅婚姻關係存續中所收
    養，依法務部80年3月18日（80）法律字第4227號函釋其收
    養之效力及於收養時（大正5年3月31日）之配偶蔡邱梅，雖
    養母蔡邱梅死亡後，養父蔡黃元高再與「楊氏罔」結婚，而
    依上訴人所檢附日據時期等相關戶籍資料文件，並未有任何
    「蔡楊罔」收養蔡添進之記錄或記載，對照繼承登記法令補
    充規定第29點規定可知，蔡楊罔與蔡添進僅發生姻親關係，
    並無擬制之親子（收養）關係。而上訴人祖父「蔡添進」既
    為蔡黃元高與蔡邱梅婚姻關係存續中所收養，雖嗣後蔡邱梅
    死亡，「蔡添進」與蔡邱梅間之收養關係並不因養母死亡而
    當然解消。被上訴人依戶籍資料及相關民事暨繼承登記法規
    為形式審酌後，仍無法認定上訴人祖父「蔡添進」為莊楊罔
    之養子，亦難認定上訴人之再轉繼承資格，且再經以109年7
    月17日南區國稅嘉市營所字第1090184183號函請上訴人提供
    ，足資證明其為合法繼承人之證明文件（如法院確認判決）
    供被上訴人憑以核認其具申報身分之適格，其迄今未能提示
    ，從而被上訴人否准受理本件遺產稅申報案洵屬有據等理由
    。上訴意旨雖以原判決違背法令為由，惟核其上訴理由，無
    非係重述其在原審業經主張而為原判決摒棄不採之陳詞，或
    係執其主觀之法律見解，就原審所為論斷或駁斥其主張之理
    由，泛言論斷矛盾或違法，而非具體表明原判決究竟有如何
    合於不適用法規或適用不當，或有行政訴訟法第243條第2項
    所列各款之情形，尚難認為已對原判決之如何違背法令有具
    體之指摘。依首開規定及說明，應認其上訴為不合法。
五、據上論結，本件上訴為不合法。依行政訴訟法第249條第1項
    前段、第104條、民事訴訟法第95條、第78條，裁定如主文
    。
中　　華　　民　　國　　111 　年　　1 　　月　　20　　日
                    最高行政法院第三庭
                        審判長法官  帥　嘉　寶　
                              法官　鄭　小　康
                              法官　李　玉　卿
                              法官　洪  慕  芳
                              法官　林　玫　君

以  上  正  本  證  明  與  原  本  無  異
中　　華　　民　　國　　111 　年　　1 　　月　　20　　日
　　　　　　　　　　　　　　　書記官　邱  鈺  萍